臺灣臺中地方法院民事判決　九十二年度訴字第六七○號
　　原　　　告　甲○○
　　訴訟代理人　丙○○律師
　　被　　　告　乙○○
　　訴訟代理人　李明洲律師
　　複　代理人　黃琪雅律師
右當事人間請求返還不當得利事件，本院於民國九十三年十月五日言詞辯論終結，判
決如左：
    主      文
原告之訴及假執行之聲請均駁回。
訴訟費用由原告負擔。
    事實及理由
一、原告主張：兩造於民國（下同）八十五年二月二日結婚，原告經營薑母鴨生意，
    因曾有退票紀錄，乃商得被告同意，以被告名義於台中區中小企業銀行東大雅分
    行設立帳號為000000000000號之帳戶（下稱系爭帳戶），用以存放
    原告每天販賣薑母鴨之收入，系爭帳戶之存摺及私章則由原告保管。嗣因兩造於
    八十七年十二月三日為家事發生爭執，被告竟偷取系爭帳戶之存摺及私章，將系
    爭帳戶內屬原告所有之新台幣（下同）一百九十萬元定期存款結清領走，經原告
    催討後，被告僅歸還九十萬元，迄尚有一百萬元未返還，爰依不當得利、侵權行
    為、消費寄託及信託等法律關係，訴請被告返還之，並請求就數項法律關係擇一
    為有利於原告之判決。並聲明：(一)被告應返還原告一百萬元，及自起訴狀繕本送
    達翌日（及九十二年五月十三日）起至清償日止按週年利率百分之五計算之利息
    。(二)願供擔保請准宣告假執行。
二、被告則以：否認系爭帳戶內之存款為原告所有，並否認兩造間有信託或消費寄託
    之法律關係存在。系爭帳戶內之存款係屬被告所有，被告因於八十七年十二月二
    日深夜遭受原告毆打致受有尾椎挫傷等傷害，於恐懼中離家北上，並提領名下系
    爭帳戶之存款，詎原告仍不罷休，脅迫被告將款項交出，被告迫不得已，已陸續
    交出一百四十餘萬元予原告，且縱然認系爭帳戶內之款項係屬兩造之聯合財產，
    被告仍有處分權，且被告處分之款項金額又未逾系爭帳戶內存款金額一百九十萬
    元之半數，於法亦無不合。退而言之，縱然系爭帳戶內之存款係屬原告所有，惟
    被告係於八十七年十二月三日提領系爭帳戶內之一百九十萬元，原告則係於九十
    二年二月廿七日方提起本件訴訟，原告所主張之侵權行為損害賠償請求權亦已罹
    於時效而消滅。並聲明：(一)駁回原告之訴及假執行之聲請。(二)如受不利判決，請
    准供擔保免為假執行。
三、按訴狀送達後，原告不得將原訴變更或追加他訴。但請求之基礎事實同一者，不
    在此限，民事訴訟法第二百五十五條第一項第二款定有明文。又所謂請求之基礎
    事實同一，係指變更或追加之訴與原訴之主要爭點有其共同性，各請求利益之主
    張在社會生活上可認為同一或關連，而就原請求之訴訟及證據資料，於審理繼續
    進行在相當程度範圍內具有同一性或一體性，得期待於後請求之審理予以利用，
    俾先後兩請求在同一程序得加以解決，避免重複審理，進而為統一解決紛爭者，
    即屬之（最高法院九十年度台抗字第二號判決意旨參照）。本件原告起訴時，原
    主張依不當得利、侵權行為、消費寄託為訴訟標的，嗣於訴訟進行中增加併以信
    託之法律關係為訴訟標的，並請求法院於數項訴訟標的中擇一為有利於原告之判
    決，原告增加依信託之法律關係為請求，固屬訴訟標的之追加，惟因其所據之基
    礎事實仍為被告於八十七年十二月三日領取系爭帳戶內存款之事實，且其請求之
    利益主張亦屬同一，自屬民事訴訟法第二百五十五條第一項第二款規定所稱之「
    請求之基礎事實同一」，則原告此項訴之追加，核與首揭規定相符，應予准許。
四、兩造不爭執之事實：
  (一)兩造於八十五年二月二日結婚，八十七年十二月二日兩造發生爭吵後，被告離家
    ，嗣經臺灣高等法院台中分院於九十三年六月八日以九十二年度家上字第二七號
    判決兩造離婚。
  (二)被告於八十七年十二月三日提領被告在台中區中小企業銀行東大雅分行開設之第
    000000000000帳號帳戶內之定期存款一百九十萬元。
五、兩造爭執之焦點：
  (一)原告之侵權行為損害賠償請求權是否因罹於時效而消滅？
  (二)系爭帳戶內原寄存之一百九十萬元是否為原告所有？被告提領系爭帳戶內之款項
    是否構成侵權行為？
  (三)兩造間就系爭帳戶內之款項有無消費寄託關係或信託關係存在？
  (四)被告拒不返還系爭帳戶內之款項一百萬元，是否構成不當得利？
  (五)被告於八十七年十二月九日交付原告之金額是九十萬元或一百四十萬元？
六、得心證之理由：
  (一)按因侵權行為所生之損害賠償請求權，自請求權人知有損害及賠償義務人時起，
    二年間不行使而消滅。民法第一百九十七條第一項定有明文。原告主張被告於八
    十七年十二月三日竊取由原告保管使用之被告名義存摺及印章，並盜領系爭帳戶
    內存款之不法行為，乃侵害原告對存摺、印章使用之管理權，而構成侵權行為。
    惟查，依原告之上開主張，被告之侵權行為係發生於八十七年十二月三日，而原
    告復自認經其催討後，被告業已於八十七年十二月九日返還九十萬元，則原告顯
    於八十七年十二月九日之前即已知悉被告有提領系爭帳戶內款項一百九十萬元之
    事實，然原告迄至九十二年二月二十七日始提起本件訴訟，有起訴狀上本院收狀
    章戳可稽，顯已逾二年之消滅時效，是縱然被告所為構成侵權行為，亦因原告之
    侵權行為損害賠償請求權已罹於時效而消滅，既經被告提出時效抗辯，則原告依
    侵權行為損害賠償請求權訴請賠償，即屬無據。
  (二)再按當事人主張有利於己之事實者，就其事實有舉證之責任，民事訴訟法第二百
    七十七條定有明文。又民事訴訟如係由原告主張權利者，應先由原告負舉證之責
    ，若原告先不能舉證，以證實自己主張之事實為真實，則被告就其抗辯事實即令
    不能舉證，或其所舉證據尚有疵累，亦應駁回原告之請求（最高法院十七年上字
    第九一七號判例意旨參照）。原告主張系爭帳戶內原有之存款一百九十萬元，係
    屬原告所有，為被告所否認，則原告自應先就系爭帳戶內原有之存款一百九十萬
    元均屬原告所有之利己事實，負舉證之責任。經查，原告主張系爭帳戶內原存放
    之一百九十萬元為其所有，無非舉證人即原告之女兒周惠敏為證，然依周惠敏於
    本院之證述：「乙○○離家前是在我父親經營的薑母鴨店幫忙，她每天都會到店
    裡工作，幫忙收收錢、煮東西、收拾桌子等雜務，被告並沒有跟一般員工一樣有
    領薪資，如果她需要用錢，可以在店裡拿，也可以跟我父親拿。我父親因為之前
    曾經有票據法的案子，所以不能以我父親的名義開戶，所以錢都是以被告乙○○
    的名義存在銀行，付貨款的票也都是以乙○○的名義開的。我父親把錢以乙○○
    的名義存在銀行並沒有特別說明什麼，平常要存錢、領錢通常是由乙○○去銀行
    辦理，但有時候也會由我或我父親去銀行辦理，銀行存摺、印章一開始就都在我
    父親那裡，每次存錢、領錢都是我父親算好了才把存摺、印章交給去銀行的人辦
    理。系爭壹佰玖拾萬元是乙○○和我父親吵架後，自己拿身分證、印章去銀行領
    的，她去領的方式是將存摺報遺失才領出來的。壹佰玖拾萬元是我父親經營店裡
    的錢。」、「我父親目前是使用自己名義的銀行帳戶，是在這一件事之後，我父
    親好像有繳了什麼錢，才開始以自己的名義在銀行開戶。在這件事情之前，我父
    親的財產都是以被告的名義登記，包括車子在內。」、「我不清楚（被告與原告
    二人經營薑母鴨店的獲利是如何分配）。據我所知，薑母鴨店除我父親外還有其
    他的合夥人，我父親按股份分得的利潤跟乙○○如何分配，我不清楚。」、「我
    不清楚（乙○○系爭帳戶的存摺、印章原告有無放在固定的地方），因為如果是
    我去銀行，存摺、印章都是我父親給我的。」等語（見本院卷九十三年六月十七
    日言詞辯論筆錄），姑不論周惠敏稱於本件被告提領系爭帳戶內存款之前，原告
    因票據法案件無法以自己名義開立帳戶，並且所有財產均以被告名義登記等語，
    不惟與原告親自到庭稱之前雖因開出之支票有退票三張，所以無法以自己名義開
    立支票，但可以在銀行開戶等語（見本院卷九十三年七月二十九日言詞辯論筆錄
    ）已有出入，且原告早於八十六年八月間名下即已登記有房屋之不動產，亦有原
    告之財產歸戶資料附卷可考，周惠敏稱八十七年十二月之前原告之財產均登記在
    被告名下云云，尤與事實不符，參以周惠敏為原告之女兒，其與原告屬骨肉至親
    ，與被告則並無血緣關係，在兩造婚姻破裂、涉訟不休之狀況下，其立場已難免
    偏頗，其證述又有上述與事實不符之處，其證詞之真實性，容已有疑。況周惠敏
    證稱系爭帳戶內之存款之來源係薑母鴨店之收入，固與原告之主張相符，惟周惠
    敏亦同時說明被告每日均在薑母鴨店內幫忙工作，並未另外支薪，被告需要用錢
    時，可在店裡拿、亦可向原告拿等語，按夫妻於婚姻關係存續中，共同經營事業
    事所常見，而原告所經營之薑母鴨店如係一己之力所為，其利得應屬原告一人所
    有，被告當無每日前往工作、復可自行在店裡拿錢之可能，足見兩造於八十七年
    十二月婚姻破裂前，應係共同經營薑母鴨店之生意，且周惠敏並稱不知兩造就薑
    母鴨店之利得如何分配、也不知系爭帳戶之存摺及印章平日放於何處，是依周惠
    敏之前開證述，至多僅能證明系爭帳戶內之存款係兩造共同經營薑母鴨店之收入
    而已，尚不足證明系爭帳戶內原有之一百九十萬元存款係屬原告個人所有之款項
    ，而原告除證人周惠敏外，並未能舉出其他證據，資為系爭帳戶內原有存款確係
    原告所有之款項之證明，則原告主張系爭帳戶內原有之一百九十萬元存款，均係
    原告所有之款項等語，難予採信。
  (三)次按稱寄託者，謂當事人一方以物交付他方，他方允為保管之契約；寄託物為金
    錢時，推定其為消費寄託，民法第五百八十九條第一項、第六百零三條定有明文
    。又稱信託者，謂委託人將財產權移轉或為其他處分，使受託人依信託本旨，為
    受益人之利益或為特定之目的，管理或處分信託財產之關係。信託法第一條亦有
    明文。依上開規定，不論金錢之消費寄託或信託，均屬契約，於消費寄託需有一
    方以金錢交付他方、他方允為保管之契約之合意，於信託亦需委託人為特定目的
    而將財產委由他方管理或處分、受託人則允予代為管理或處分之合意，始能成立
    。茲原告既未能舉證證明系爭帳戶內原有之一百九十萬元確屬原告所有，已如前
    述，且原告亦未能舉證證明兩造間有前開消費寄託或信託契約之合意，則原告依
    消費寄託及信託之法律關係，訴請被告返還一百萬元，即屬無據。而原告另以不
    當得利之法律關係，訴請被告給付尚未交付之一百萬元部分，微論原告迄未能舉
    證證明系爭帳戶內原有之存款確係原告所有，已難認原告有因被告提領系爭帳戶
    內之存款並為處分而受有何損害可言，且縱認系爭帳戶內之原有存款，係屬兩造
    於婚姻關係存續中共同經營薑母鴨之收入，亦因金錢屬代替物，系爭帳戶既係以
    被告名義開立，而由被告與銀行間成立消費寄託關係，則對銀行有消費寄託物返
    還請求權者，自屬被告，而依民法第一千零十七條第一項及民法親屬編施行法第
    六條之三之規定，夫或妻之財產分為婚前財產與婚後財產，由夫妻各自所有，不
    能證明為婚前或婚後財產者，推定為婚後財產；不能證明為夫或妻所有之財產，
    推定為夫妻共有；九十一年民法親屬編修正前適用聯合財產制之夫妻，於婚姻關
    係存續中取得之原有財產，於修正施行後視為夫或妻之婚後財產，則被告提領系
    爭帳戶內之存款並予處分，亦僅屬處分其婚後財產，於法有據，尤非無法律上原
    因而受利益，從而，原告依不當得利之法律關係，訴請被告返還一百萬元，即無
    理由，不應准許。
  (四)綜據上述，原告依侵權行為、不當得利、消費寄託及信託等法律關係，訴請被告
    返還一百萬元，均無理由，應予駁回。原告之訴既經駁回，其假執行之聲請即失
    所附麗，應併予駁回。
七、本件判決之結果已臻明確，兩造其餘主張抗辯暨攻擊防禦方法及舉證，經審酌均
    於判決結果無影響，爰不一一論述，附此敘明。
八、據上論結，本件原告之訴為無理由，依民事訴訟法第七十八條，判決如主文。
中　　　華　　　民　　　國　　九十三　　年　　　十　　　月　　二十七　　日
　　　　　　　　　　　　　　　　臺灣臺中地方法院民事第二庭
~B法　　　官　呂麗玉
右為正本係照原本作成
如不服本判決，應於判決送達後二十日內，向本院提出上訴狀。
中　　　華　　　民　　　國　　九十二　　年　　　十　　　月　　 二十七　 日
~B法院書記官
